【裁判字號】    97,消債更,139
【裁判日期】    980206
【裁判案由】    更生事件
【裁判全文】
臺灣雲林地方法院民事裁定           97年度消債更字第139號
聲  請人即
債  務  人  甲○○
上列當事人因消費者債務清理條例事件聲請更生，本院裁定如下
：
   主  文
聲請駁回。
聲請費用由聲請人負擔。
   理  由
一、本件聲請意旨略以：伊有不能清償債務情事，且無擔保或無
    優先權之債務總額未逾新臺幣（下同）1,200 萬元，復未經
    法院裁定開始清算程序或宣告破產，其前對於金融機構因消
    費借貸及信用卡契約而負債務，惟均能依約還款，嗣伊於民
    國96年2 月間任職信佶水電公司之水電臨時工，並於96年度
    受領共計260,400 元所得，然於扣除基本生活費，及扶養伊
    母周林木香、子女周誼鳳、周鴻傑，與教育費，實有不能清
    償之虞，更因97年度收入不穩，每月平均收入僅18,900元，
    伊除每月須支出個人生活開銷9,509 元、保險費525 元、賦
    稅181 元，及扶養伊母周林木香每月3,170 元，與每月房貸
    5,300 元，以伊微薄之薪資，實無法負擔龐大債務，致伊無
    法依約償還債務，負債總額高達2,734,475 元。伊於消債條
    例施行後，於97年7 月間以書面向最大債權金融機構桃園信
    用合作社請求共同協商債務清償方案，惟因伊無法負擔該銀
    行所提還款方案，致協商不成立，為此聲請更生等語。
二、按債務人不能清償債務或有不能清償之虞者，得依本條例所
    定更生或清算程序，清理其債務，消費者債務清理條例第 3
    條定有明文。又聲請更生或清算不合程式或不備其他要件者
    ，法院應以裁定駁回之，但其情形可以補正者，法院應定期
    間先命補正，復為同條例第8 條所明定。衡諸債之關係，係
    以當事人間之信賴關係為基礎，為社會經濟組織之重要支柱
    ，故當事人於以法律行為追求自己之利益之際，亦應顧及對
    方之利益，並考量債權債務在社會上之作用，本於誠實及信
    用之原則，行使債權及履行債務。是對於已陷入經濟上困境
    之消費者，若任其於惡性循環之債務窘境中生存，將衍生嚴
    重之社會問題，難以維持安定之社會經濟秩序，故為兼顧債
    權人、債務人雙方之利益，對陷於經濟上困境之消費者，乃
    允其於消費者債務清理條例施行後，得選擇以重建型之更生
    程序或清算型之清算程序清理其債務，藉以妥適調整債務人
    與債權人及其他利害關係人間之權利義務關係，保障債權人
    獲得公平受償，並謀求消費者經濟生活之重建復甦機會。惟
    若債務人履行債務並無困難，僅係為圖謀減免債務，而不為
    債務之履行，自有違債權契約為誠信契約之本旨。
三、經查：
  (一)本件前置協商程序中，債權人有限責任桃園信用合作社於97
    年5 月19日接獲聲請人寄送之前置協商申請書，經審核後債
    權人有限責任桃園信用合作社與聲請人歷經二次面談，然聲
    遘人協商意願低落，且表示每月僅能還款4,000 元，低於銀
    行公會前置協商作業準則所訂債務人每月最低可還款金額5,
    000 元，債權人有限責任桃園信用合作社遂於97年7 月10日
    以「未能接受顯足以負擔之還款方案。說明：經二次面談，
    台端（按為聲請人）表示每月僅能還款4,000 元，顯已低於
    能接受清償方案底限5,000 元，並疑慮目前已年逾50歲能否
    撐過15年180 期之漫長攤還期限，一旦身體健康出現狀況，
    必然無法依約還款。」為由，出具前置協商不成立通知書予
    聲請人等事實，有前置協商不成立通知書、債權人有限責任
    桃園信用合作社陳報狀在卷可稽，合先敘明。
  (二)聲請人主張伊於96年2 月間任職信佶水電公司之水電臨時工
    ，並於96年度受領共計260,400 元所得，然於扣除基本生活
    費，及扶養伊母周林木香、子女周誼鳳、周鴻傑，與教育費
    ，實有不能清償之虞，更因97年度收入不穩，每月平均收入
    僅18,900元，伊除每月須支出個人生活開銷9,509 元、保險
    費525 元、賦稅181 元，及扶養伊母周林木香每月3,170 元
    ，與每月房貸5,300 元，以伊微薄之薪資，實無法再負擔債
    權人有限責任桃園信用合作社所提每月底限5,000 元之清償
    方案等語，固據提出存摺、在職證明、薪資表、房屋稅繳款
    書、戶籍謄本、收據等為證，然查：
  1.依卷附全國財產稅總歸戶財產查詢清單所示，聲請人名下所
    有坐落雲林縣虎尾鎮○○○段605 ─18、609 ─1 、609 ─
    2 、610 、610 ─1 、610 ─2 、610 ─3 、3028、3030號
    土地，公告現值總計1,415,306 元，雖依上開605 ─18、60
    9 ─1 、609 ─2 、610 、610 ─1 、610 ─2 、610 ─ 3
    號土地登記謄本所載，該等土地其上設有普通抵押權150 萬
    元與第三人周秋月，惟與抵押權人為確保抵押債權之履行，
    衡情抵押債權常低於抵押物價額之節不符，則上開抵押權是
    否確實存在，即有可疑。再稽之本院於97年10月14日裁定命
    聲請人提出其母所生子女之戶籍謄本，聲請人於97年10月21
    日具狀陳報因聲請人之姊各自有家庭，而難提出戶籍謄本之
    情，卻未呈報其姊姓名。本院為明瞭第三人周秋月與聲請人
    之關係為何，遂依職權向法務部戶役政連結系統查詢第三人
    周秋月個人戶籍資料，發現第三人周秋月係聲請人之姊，有
    法務部戶役政連結系統查詢資料附卷可參，足見聲請人刻意
    隱瞞其與第三人周秋月之關係，其誠信即有可疑，要難排除
    聲請人為脫免清償債務之義務，而故意虛偽設定抵押權與其
    姊周秋月之可能性，是難認上開抵押權之真正，自堪認聲請
    人所有之上開土地尚有相當價值。故若聲請人能妥適處分上
    開土地，不僅可清償其所主張借用其母周林木香房地貸款之
    債務，所餘款項尚可用以清償無擔保債務，降低其應償還之
    金額，詎聲請人不思圖此，仍按月支付貸款5,200 元以圖保
    留聲請人及其母周林木香之資產，顯已有違履行債務應本誠
    實信用之原則。是聲請人主張每月應支付貸款5,200 元，尚
    難逕認為係其每月必須支出之費用。
  2.按受扶養權利者，以不能維持生活而無謀生能力者為限，民
    法第1117條第1 項定有明文，又同條第2 項規定，前項無謀
    生能力之限制，於直系血親尊親屬不適用之，即直系血親尊
    親屬受扶養者，仍須以不能維持生活者為限（最高法院87年
    台上字第1696號判決意旨參照）。聲請人次主張每月需支付
    其母周林木香扶養費3,170 元等語，惟聲請人之母周林木香
    名下所有坐落桃園市○○段303 號土地、桃園縣八德市○○
    段141 號土地、雲林縣斗南鎮○○段重建小段770 號土地、
    雲林縣虎尾鎮○○○段4598─1 號土地，及門牌號碼：桃園
    縣八德市○○里○○鄰○○○街13號、桃園市○○里○○○街
    54 號 地下層C77 號房屋，公告現值總計5,271,579 元，並
    投資中華工程股份有限公司等共計23家公司，投資面額總計
    843,387 元，有第三人周林木香全國財產稅總歸戶財產查詢
    清單附卷可參，則無論以當年股票市值，抑或現在股票市值
    計算，第三人周林木香投資股票之市值應非少數，且其名下
    復有公告現值500 萬餘元之不動產。準此可見，聲請人之母
    周林木香並非不能維持生活，而有受聲請人扶養之必要，聲
    請人仍將周林木香列為受扶養人，並主張其每月須支出扶養
    費3,170 元，顯難採信。
  3.聲請人復主張其子女周誼鳳、周鴻傑現就讀國立台北商業技
    術學院、國立勤益科技大學，雖其等均申請就學貸款，然因
    學校規定2 年級後需搬離宿舍，是聲請人需支出其子女周誼
    鳳、周鴻傑在外住宿費用及生活費等語，惟聲請人周誼鳳（
    74年8 月3 日生）、周鴻傑（76年7 月19日）現年23歲、21
    歲，為已滿20歲之成年人，應具有相當之謀生能力，其等可
    籍由課後打工以維持生活，此參之第三人周誼鳳、周鴻傑於
    96年度受有總計109,478 元、100,281 元之薪資所得乙節自
    明，是第三人周誼鳳、周鴻傑依法不受聲請人扶養，則聲請
    人主張其每月需支出其子女周誼鳳、周鴻傑在外住宿費用及
    生活費等語，亦難憑採。
  4.聲請人再主張其每月需支出生活費9,509 元、勞健保費 525
    元、房屋稅181 元等語，惟依卷附桃園縣政府地方稅務局總
    局97年房屋稅繳款書所示納稅義務人為周林木香，聲請人依
    法即無繳納之義務，是聲請人主張每月需支出房屋稅181 元
    ，要無足取。再聲請人既主張無法還款，生活有困難，即應
    合理控管其日常生活支出，而非為維持優渥之生活聲請更生
    ，其上開之支出，均應包括在每人每月之生活費當中，自行
    節制，是本院認聲請人每月必要支出費用應以行政院主計處
    所公布之96年每人每月最低生活費9,509 元為據，始符合消
    費者債務清理條例所設更生制度欲達之目的。則聲請人主張
    上開支出費用於9,509 元範圍內，自屬有據，為屬可採，逾
    此範圍之主張，要屬無據，實不可採。
  5.末查，聲請人現任職於信佶水電有限公司擔任水電技工之工
    作，其收入於97年1 月份至6 月份分別為26,500元、23,000
    元、24,500元、16,800元、21,000元、18,900元；8 月份至
    11月份分別為28,800元、29,700元、29,700元、28,800元等
    事實，業據其自承在卷，並有信佶水電有限公司員工薪資表
    附卷可按，可知聲請人除於97年4 、6 、7 月份之收入不固
    定外，其餘月份之所得約為21,000元至29,700元，扣除其每
    月須支出9,509 元後，尚餘11,491元至20,191元。綜觀聲請
    人之財產、收入資料、必要生活支出，聲請人應有能力償還
    債權人有限責任桃園信用合作社所提每月最低可還款金額5,
    000 元之清償方案。是聲請人主張其無法負擔債權人有限責
    任桃園信用合作社所提還款方案，致協商不成立等語，自不
    足採。
四、綜上所述，債務人既非不能清償債務或有不能清償之虞，其
    更生之聲請即不符消費者債務清理條例第3 條所定要件，且
    上開欠缺又屬無從補正，依上開說明，自應駁回其更生之聲
    請，爰裁定如主文。
中    華    民    國    98    年    2     月    6     日
              民事第二庭    法      官  陳秋如
上為正本係照原本作成
如不服本裁定，應於裁定送達後10日內，以書狀向本院提出抗告
，並繳納抗告費新臺幣1,000元
中    華    民    國    98    年    2     月    6     日
                            書  記  官  楊麗雪


司法院資訊處製作；財團法人民間司法改革基金會備份。
